ACORDAO-COMPLETO-2334585

ACÓRDÃO 918/2019 ATA 4/2019 - SEGUNDA CÂMARA

VISTOS, relatados e discutidos estes autos que tratam da concessão de aposentadoria a exservidora da Gerência Executiva do INSS - Florianópolis/SC - INSS/MPS,
ACORDAM os Ministros do Tribunal de Contas da União, reunidos em Sessão da 2ª Câmara, ante as razões expostas pelo Relator, e com fundamento no art. 71, incisos III e IX, da Constituição Federal, arts. 1º, inciso V, 39, inciso II, da Lei nº 8.443/1992, art. 260, do Regimento Interno, em:
9.1. considerar legal a concessão de aposentadoria a Nilza Campos Borges, procedendo ao respectivo registro; 
9.2. dar ciência desta deliberação à interessada e à Gerência Executiva do INSS - Florianópolis/SC - INSS/MPS.

Ato de concessão de aposentadoria a ex servidora da Gerência Executiva do INSS - Florianópolis/SC.

Segunda Câmara

Gerência Executiva do INSS - FLORIANÓPOLIS/SC - INSS/MPS.

3. Interessados/Responsáveis:
3.1. Interessado: Nilza Campos Borges (XXX.768.969-XX).

13.1. Ministros presentes: Ana Arraes (Presidente) e Augusto Nardes (Relator).
13.2. Ministro-Substituto convocado: Marcos Bemquerer Costa.
13.3. Ministro-Substituto presente: André Luís de Carvalho.

AUGUSTO NARDES

Tratam os autos de concessão de aposentadoria de ex-servidora vinculada à Gerência Executiva do INSS - Florianópolis/SC - INSS/MPS, analisada pela Secretaria de Fiscalização de Pessoal – Sefip na instrução (peça 7) transcrita abaixo, corroborada pelo Ministério Público junto ao Tribunal de Contas da União (peça 9) :
INTRODUÇÃO
1.	Trata-se de ato de concessão de aposentadoria de Nilza Campos Borges, ex-servidora da GERÊNCIA EXECUTIVA DO INSS - FLORIANÓPOLIS/SC - INSS/MPS.
2.	O ato foi submetido, para fim de registro, à apreciação do Tribunal de Contas da União (TCU) , de acordo com o art. 71, inciso III, da Constituição Federal. O cadastramento e a disponibilização ao TCU ocorreram por intermédio do Sistema de Apreciação e Registro de Atos de Admissão e Concessões, na forma dos arts. 2º, caput e incisos I a VI, e 4º, caput, da Instrução Normativa - TCU 78/2018.
EXAME TÉCNICO
3.	A servidora foi aposentada voluntariamente, com proventos integrais com base no art. 40, Inciso III, Alínea "a", da Constituição Federal de 1988 (texto original) .
4.	O controle interno trouxe a informação de que a interessada é servidora aposentada no cargo de Juiz de Direito, do Tribunal de Justiça de Justiça do Estado de Santa Catarina, desde 31/03/2000, com fundamento no art. 40, inciso I, § 1º, da Constituição Federal de 1988 (invalidez com proventos integrais) . 
5.	Com a acumulação de duas aposentadorias, uma federal e outra estadual, a Sra. Nilza Campos Borges descumpriu o que estabelece o art. 37 e incisos XVI e XVII da Constituição Federal de 1988, verbis:
	Art. 37. A administração pública direta e indireta de qualquer dos Poderes da União, dos Estados, do Distrito Federal e dos Municípios obedecerá aos princípios de legalidade, impessoalidade, moralidade, publicidade e eficiência e, também, ao seguinte: 
..........................................................................................................................................................................
XVI - é vedada a acumulação remunerada de cargos públicos, exceto, quando houver compatibilidade de horários, observado em qualquer caso o disposto no inciso XI:
a) a de dois cargos de professor;           
b) a de um cargo de professor com outro técnico ou científico;          
c) a de dois cargos ou empregos privativos de profissionais de saúde, com profissões regulamentadas;
XVII - a proibição de acumular estende-se a empregos e funções e abrange autarquias, fundações, empresas públicas, sociedades de economia mista, suas subsidiárias, e sociedades controladas, direta ou indiretamente, pelo poder público;”
6.	Em razão disso, esta Unidade Técnica autuou Representação (TC Processo 018.987/2002-8 - apenso) , que tratou da acumulação indevida de duas aposentadorias por parte da Sra. Nilza Campos Borges, em que a Primeira Câmara prolatou o Acórdão 1643/2011, da lavra do Ministro Valmir Campelo (peça 18, p. 22) , verbis:
Os Ministros do Tribunal de Contas da União ACORDAM, por unanimidade, com fundamento no art. 1°, inciso I, da Lei n° 8.443, de 16 de julho de 1992, c/c os arts. 1°, inciso XXVI; 17, inciso IV; 143, inciso III; 237, inciso III, do Regimento Interno/TCU, em conhecer da presente representação, para, no mérito, considerá-la procedente, determinar o apensamento definitivo deste processo ao que for autuado com o ato SISAC de aposentadoria da interessada, de modo a servir de subsídio a sua análise, sem prejuízo das medidas propostas, devendo ser dada ciência desta deliberação ao representante, Presidente da Coordenadoria de Magistrados do Poder Judiciário do Estado de Santa Catarina, bem como ao Tribunal de Contas do Estado de Santa Catarina, acompanhada de cópia da instrução da Unidade Técnica de fls. 868/869:
..........................................................................................................................................................................
1.5. Determinações:
1.5.1. à Gerência Executiva do INSS em Santa Catarina que acompanhe o desfecho do Recurso Extraordinário n° 554069 no Supremo Tribunal Federal, adotando as medidas saneadoras em relação à situação da servidora Nilza Campos Borges (CPF XXX.768.969-XX) , caso aquele Pretório venha a reformular a decisão do Tribunal Regional Federal da 4a Região que lhe permitiu manter duas aposentadorias;
1.5.2. à Controladoria Geral da União no Estado de Santa Catarina que, no prazo de 30 (trinta) dias, emita parecer no ato SISAC de aposentadoria (n° de controle 1-080500-1-04-2007-000002-5) da Sra. Nilza Campos Borges (CPF XXX.768.969-XX) .”
7.	O desfecho da situação tratada no v. Acórdão chegou ao fim quando, nos autos do Agravo Regimental no Recurso Extraordinário n. 554.069, o Relator da matéria, Ministro Luís Roberto Barroso, do Supremo Tribunal Federal, proferiu sentença favorável à servidora aposentada Nilza Campos Borges (peça 3) .
8.	Diante do exposto, e tendo em vista as análises realizadas por esta Unidade Técnica no ato de concessão de aposentadoria de Nilza Campos Borges, não se constatou qualquer irregularidade que obste a chancela pela legalidade.
CONCLUSÃO
9.	Em razão do exposto, propõe-se considerar legal e autorizar o registro do ato aposentadoria de Nilza Campos Borges. 
PROPOSTA DE ENCAMINHAMENTO
10.	Ante o exposto, propõe-se considerar LEGAL e conceder o registro do ato de Nilza Campos Borges (CPF: XXX.768.969-XX) , com fundamento nos arts. 71, inciso III, da Constituição Federal, 1o, inciso V, e 39, inciso II, da Lei nº 8.443/1992 e 260, § 1o, do Regimento Interno do Tribunal de Contas da União.
	É o relatório.

não há.

Procurador Rodrigo Medeiros de Lima.

PESSOAL. APOSENTADORIA. ACUMULAÇÃO. RE 554.069 STF COM DECISÃO FAVORÁVEL À SERVIDORA. LEGALIDADE.

APOSENTADORIA (APOS)

Secretaria de Fiscalização de Pessoal (SEFIP).

Em exame ato de concessão de aposentadoria de Nilza Campos Borges no cargo de Procurador Autárquico, na Gerência Executiva do INSS em Florianópolis, Santa Catarina.
2.	A questão fulcral em discussão no presente processo refere-se à possível acumulação indevida de cargos e empregos públicos.
3.	Há registro nos autos de que a interessada já detinha aposentadoria por invalidez, com proventos integrais, no cargo de Juiz de Direito, do Tribunal de Justiça do Estado de Santa Catarina. 
4.		Para esclarecer a matéria controversa, a Secretaria de Fiscalização de Pessoal autuou representação por intermédio do TC Processo 018.987/2002-8, que resultou no Acórdão 1643/2011-TCU-Primeira Câmara:
Os Ministros do Tribunal de Contas da União ACORDAM, por unanimidade, com fundamento no art. 1°, inciso I, da Lei n° 8.443, de 16 de julho de 1992, c/c os arts. 1°, inciso XXVI; 17, inciso IV; 143, inciso III; 237, inciso III, do Regimento Interno/TCU, em conhecer da presente representação, para, no mérito, considerá-la procedente, determinar o apensamento definitivo deste processo ao que for autuado com o ato SISAC de aposentadoria da interessada, de modo a servir de subsídio a sua análise, sem prejuízo das medidas propostas, devendo ser dada ciência desta deliberação ao representante, Presidente da Coordenadoria de Magistrados do Poder Judiciário do Estado de Santa Catarina, bem como ao Tribunal de Contas do Estado de Santa Catarina, acompanhada de cópia da instrução da Unidade Técnica de fls. 868/869: .......................................................................................................................................................................  
1.5. Determinações: 
1.5.1. à Gerência Executiva do INSS em Santa Catarina que acompanhe o desfecho do Recurso Extraordinário n° 554069 no Supremo Tribunal Federal, adotando as medidas saneadoras em relação à situação da servidora Nilza Campos Borges (CPF 341.768.969-49) , caso aquele Pretório venha a reformular a decisão do Tribunal Regional Federal da 4a Região que lhe permitiu manter duas aposentadorias; 
1.5.2. à Controladoria Geral da União no Estado de Santa Catarina que, no prazo de 30 (trinta) dias, emita parecer no ato SISAC de aposentadoria (n° de controle 1-080500-1-04-2007- 000002-5) da Sra. Nilza Campos Borges (CPF 341.768.969-49) .”
5.	A questão restou solucionada favoravelmente à interessada, afastando-se qualquer restrição ao julgamento pela legalidade da aposentadoria em exame:
Deste modo, resguardada a percepção cumulada de proventos e vencimentos na vigência da redação original da Constituição, é de se admitir, por consequência, a percepção da segunda aposentadoria, desde que os respectivos requisitos também tenham sido preenchidos antes da entrada em vigor da EC nº 20/1998. Isso porque a restrição da parte final do art. 11 da EC nº 20/1998 – proibição de recebimento “de mais de uma aposentadoria pelo regime de previdência a que se refere o art. 40 da Constituição Federal” – não pode retroagir para alcançar os servidores que já haviam adquirido o direito à segunda aposentadoria. Nesse sentido: RE 5 859.992, Rel. Min. Gilmar Mendes; e RE 767.795, Rel. Min. Dias Toffoli. 
Diante do exposto, reconsidero a decisão agravada e, com base no art. 557, caput, do CPC e no art. 21, § 1º, do RI/STF, nego seguimento ao recurso extraordinário do INSS. 
Julgo prejudicado o agravo regimental. (RE 554069 AGR / SC, Ministro LUÍS ROBERTO BARROSO) 
	Ante o exposto, acolhendo a instrução da unidade técnica, corroborada pelo MPTCU, cujos fundamentos incorporo como razões de decidir, voto no sentido de que o Tribunal aprove o Acórdão que ora submeto à deliberação deste Colegiado.
TCU, Sala das Sessões Ministro Luciano Brandão Alves de Souza, em 19 de fevereiro de 2019.
Ministro JOÃO AUGUSTO RIBEIRO NARDES 
Relator